最高法院刑事判決　　　　　　　　　　　　　　　八十八年度台上字第四七三九號
　　上　 訴　 人　臺灣高等法院台中分院檢察署檢察官
　　上訴人即被告　甲○○ 男民.
右上訴人等因被告盜匪案件，不服台灣高等法院台中分院中華民國八十八年五月十九
日第二審判決（八十八年度上訴字第四四九號，起訴案號：台灣南投地方法院檢察署
八十七年度偵字第四八○五號），提起上訴，本院判決如左：
    主  文
上訴駁回。
    理  由
按刑事訴訟法第三百七十七條規定，上訴於第三審法院，非以判決違背法令為理由，
不得為之。是提起第三審上訴，應以原判決違背法令為理由，係屬法定要件。如果上
訴理由狀並未依據卷內訴訟資料，具體指摘原判決不適用何種法則或如何適用不當，
或所指摘原判決違法情事，顯與法律規定得為第三審上訴理由之違法情形，不相適合
時，均應認其上訴為違背法律上之程式，予以駁回。本件檢察官上訴意旨略以：被告
甲○○自始至終均供陳係以手抓住被害人吳萬發之左手，並未供承以雙手自背後勒住
被害人脖子，況且檢察官起訴及第一審判決之事實亦認被告係以手抓住被害人之手為
犯罪方法，原判決為不同認定，並未於理由內詳加說明，究被害人所指被告以雙手勒
住其脖子，其詳細經過如何，亦未見於原審審理時查明，顯有應於審判期日調查之證
據，未予調查之違法。而案發時係民國八十七年十月三十日上午九時許，在南投縣草
屯鎮○○街草屯農會旁之土地公廟前，人車往來甚多，據被告供稱其伸手取被害人身
上財物時，被害人曾跪地求饒，可見當時被害人是否已陷於無法抗拒之情形，非無推
求餘地，原審就此未於判決理由內詳予說明，顯有理由不備之違法。原審對於被害人
因瘦弱致不能抗拒，並未說明其何以瘦弱可欺，況據被告於原審審理時供稱其父母雙
亡，伊被撞過，頭腦有問題等語，則被告於案發時頭腦有無問題，是否有精神耗弱情
形，此與被告是否有意圖為自己不法所有，而取他人財物之犯意有關，自應依職權加
以調查，原審對此未加詳查，亦有應於審判期日調查之證據，未予調查之違法。又懲
治盜匪條例係於三十三年四月八日經國民政府公布，於同年月十四日生效，該條例第
十條規定「本條例施行期間定為一年，必要時得以命令延長之」，但國民政府遲至三
十四年四月二十六日始宣布延長，該條例既為一年有效之限時法，於三十四年四月十
四日施行期滿後，應已失效，原審予以適用，自有判決適用法則不當情形云云。上訴
人即被告甲○○上訴意旨略為：被告係於八十七年十月三十日上午九時許，在南投縣
草屯鎮○○街草屯農會旁之土地公廟前實施犯罪，當時人車甚多，故被害人於被告伸
手入其褲袋內取得財物時，當可呼救，顯然被害人尚不致陷於不能抗拒地步，原審對
被害人於此是否已不能抗拒，並未於理由內予以敘明，顯有理由不備之違法。又懲治
盜匪條例係於三十三年四月八日經國民政府公布，於同年月十四日生效，該條例第十
條規定「本條例施行期間定為一年，必要時得以命令延長之」，但國民政府遲至三十
四年四月二十六日始宣布延長，該條例既為一年有效之限時法，於三十四年四月十四
日施行期滿後，應已失效，原審予以適用，自有判決適用法則不當情形。被告主觀上
僅係搶奪，故認第一審判處有期徒刑一年尚稱妥適，而未上訴，原審遽予撤銷改判，
但未於理由內詳予敘明，亦有理由不備之違法云云。惟查(一)原判決認定被告於八十七
年十月三十日上午九時許，在南投縣草屯鎮○○街草屯農會旁之土地公廟前，因身無
分文，見吳萬發騎三輪腳踏車經過，認其年老（吳萬發係十八年二月十六日生）瘦弱
可欺，竟意圖為自己不法之所有，以借錢為由攔下吳萬發，吳萬發以其沒有錢為由拒
絕，被告仗其較為年輕壯碩，迅即上前以雙手自背後緊勒吳萬發脖子，致使年老瘦弱
之吳萬發不能抗拒，並伸手入吳萬發褲袋內強取得新臺幣（下同）五千元，得手後迅
即逃逸等情，已敘明上開事實，業據被害人於警訊及原審指陳甚詳，被告於被害人在
原審指稱被害經過後，對之亦坦承無訛，且被害人已六十九歲高齡，身高僅約一百五
十五公分，身體瘦弱，而被告身高約一百七十公分，身材壯碩，均經當庭勘驗，記明
筆錄可按，以二人年齡及身體狀況顯著差異，足認被害人所稱案發時其根本無法抗拒
乙節，應屬事實，為其所憑之證據及心證之理由，並以被告於原審調查時所辯伊沒有
勒住被害人吳萬發之脖子云云，無非事後避重就輕之詞，不足採信，於理由內予以指
駁，從形式上觀察，原判決並無違背法令情形。而被害人於警訊及原審調查時對被告
於案發時如何由背後以雙手勒住其脖子，致其不能抗拒，搶走其口袋內五千元等情，
指陳甚詳，即被告對原審於調查、審理時提示被害人之上開筆錄亦表示無意見（見原
審卷第七十頁、七十九頁），是原審依此認定被告盜匪犯行，尚無應於審判期日調查
之證據，未予調查之違法可言。(二)被告於警訊已坦認係見被害人年邁，且旁邊無人，
乃藉口借錢，將被害人攔下（見偵卷第四頁背面），而原審亦當庭勘驗被告、被害人
二人之身高、體型，並於判決理由內說明根據此項勘驗，參酌其等年齡及身體狀況，
認被害人所稱案發時其無法抗拒乙節屬實，是應無檢察官及被告上訴意旨所指判決不
備理由之違法情形。又被害人係在遭被告強盜五千元得手後，向被告跪地求饒，被告
不理，始大聲喊叫，已經被告及被害人於警訊一致供陳無訛（見偵卷第四頁背面、第
六頁背面），是被害人向被告跪地求饒，係在被告強盜財物得手以後之事，與其已否
陷於不能抗拒情形之認定無關，而其於財物被搶當時，縱未即呼救，亦不足以認其未
陷於不能抗拒情形，則原判決於理由內對此雖未說明，亦無理由不備可言。(三)原判決
於理由內已說明當庭勘驗被告及被害人之身高、體格，認被告身材壯碩，相對於被害
人之體格則屬瘦弱，即被告於警訊亦坦承見被害人老邁，而起意強盜其財物，是原審
認被害人年老瘦弱，因遭被告由背後勒住其脖子，致不能抗拒，此項證據之取捨所為
事實之認定，並無採證違法可言。而被告於原審審理時已坦認盜匪犯行，乃於答辯時
陳稱其父母雙亡，伊被撞過，頭腦有問題，伊本身無法工作……請庭上從輕量刑，給
予自新機會等語，其意無非在表示其家庭及個人之處境不佳，冀求輕判，而非以其無
強盜犯意為辯，且卷存訴訟資料亦無被告罹患精神疾病之相關證據，是原審對被告之
犯意及其於案發時精神狀態情形，認不為無益之調查，並無應於審判期日調查之證據
，未予調查之違法可言。(四)按現行懲治盜匪條例，係經立法程序於四十六年六月五日
修正公布施行，將第八條「依特種刑事案件訴訟條例審理」及第十條「施行期間定為
一年，必要時得以命令延長」之規定予以刪除，原第九條改為第八條，第十一條改為
第九條。經考其刪除第十條有關限時法規定之立法本意，係為遏止盜風，改善治安，
認本條例第一條至第七條及原第九條（修正後為第八條）均仍有施行之必要，因將本
條例由限時法改為經久施行之常態性刑事特別法，並重新調整條次，形式上雖稱「修
正」，實質上，已具重新全部立法之性質，故本條例修正前雖有數次命令延長已逾期
，仍非可認為已經失效。是原審適用本條例論處被告盜匪罪刑，應無判決適用法則不
當可言。綜合上陳，檢察官及被告上訴意旨所指原判決違法情事，均與法律規定得為
第三審上訴理由之違法情形，不相適合，應認其上訴不合法律上之程式，予以駁回。
據上論結，應依刑事訴訟法第三百九十五條前段，判決如主文。
中      華      民      國    八十八    年      八      月    二十六    日
                              最高法院刑事第十一庭
                                  審判長法官  陳  炳  煌
                                        法官  陳  正  庸
                                        法官  陳  世  雄
                                        法官  陳  東  誥
                                        法官  張  春  福
      右正本證明與原本無異
                                              書  記  官
中      華      民      國    八十八    年      九      月      一      日
